臺灣臺北地方法院民事判決　　　　　　　　　　　　九十二年度訴字第一八五０號
　　原　　　告　富科海貿易有限公司
　　法定代理人　乙○○
　　訴訟代理人　丙○○
　　訴訟代理人　蔡文玉律師
　　被　　　告　齊拓機械有限公司
　　法定代理人　甲○○
　　訴訟代理人　郭承昌律師
右當事人間請求損害賠償事件，本院於民國九十三年十二月六日言詞辯論終結，判決
如下：
    主  文
原告之訴及其假執行之聲請均駁回。
訴訟費用由原告負擔。
    事  實
一、原告起訴主張：原告於民國九十一年八月底委託被告製作無塵防靜電布之雷射機
    機台一部，承攬範圍，包含：（一）雷射機（主）機台之製作、（二）雷射切割
    機電控系統之訂製（司麥德公司）、配盤試車（三）雷射鏡頭組之訂製（倞光公
    司）及整部機台之組立、調機、檢測、試機完成，雙方經過多次協商，被告於九
    十一年九月二十三日提供各項目進度確認可於十月底完成交機試車後，被告於同
    年九月二十五日向原告報價為新台幣（下同）一百四十九萬八千四百六十元，經
    原告同意後即於同年九月三十日先行支付定金三十萬元予被告，而原告亦自行自
    國外進口之雷射產生器（即激光器，進價為美元六萬二千元）及冰水機（即冷卻
    機，進價為五萬八千六百二十三元），以供配置於前開雷射機台之用，詎被告至
    同年十一月時未依約交付雷射機，甚而表示拒絕履行製作機器等，使前開雷射產
    生器及冰水機已成無用之物，致原告受有重大損失，故原告除依民法給付不能解
    除本件契約，依民法第二百四十九條規定請求被告返還所受領定金之二倍金錢（
    應扣除被告已返還之訂金十六萬五千元）及利息，暨依民法第二百六十條、二百
    一十六條第一項請求被告就原告購買雷射產生器、冰水機所受之損害負賠償責任
    。並聲明：（一）被告應給付原告四十九萬三千六百五十三元及美金六萬二千元
    ，暨自起訴狀繕本送達被告之翌日起至清償日止，按年利率百分之五計算之利息
    。（二）願供擔保，請准宣告假執行。
二、被告則以：原告所須之雷射機製作，僅其中雷射機機台部分係委託被告製作，其
    他雷射切割機電控系統部分係委託訴外人司麥德公司製作，而雷射鏡頭組部分係
    委託訴外人倞光公司製作，並非由被告統包上開所有項目之製作，而雷射鏡頭與
    電控系統係放置機器內，被告受託製作之機台部分，被告始終報價為九十五萬元
    （未稅，不包括運費及報關費），惟原告則出價七十萬元，承攬價格兩造尚未達
    成一致，系爭機台契約顯然無法成立，因原告之總經理丙○○經常往返於兩岸，
    就系爭設備之採購須有一在台聯絡人，被告乃依原告之指示將司麥德公司部分記
    載於被告所提之報價單或合約書內，惟被告完全未介入該部分之議價，至雷射鏡
    頭組部分則倞光公司與原告總經理丙○○直接接洽，與被告完全無涉，至原告所
    交付之三十萬元，係應司麥德公司之要求，被告將其中十三萬五千元匯予司麥德
    公司，被告部分則為十六萬五千元，惟此三十萬元並非定金，僅係預付款項，蓋
    依被告所出具之報價單或合約書內均載明：「預收訂金50%及40％」，灼然，換
    言之，如謂系爭契約成立而須收取定金時，其金額亦非僅三十萬元之數。前開十
    三萬五千元係司麥德公司負責電控系統部分須先進口物料之必要費用（即預付款
    ，將來可以由該公司與原告議定之總價三十五萬元中扣除），另十六萬五千元係
    原告主動付予被告作為預付款之用，縱使該三十萬元係屬證約性質之訂金，惟因
    兩造就系爭機台部分之議價尚未合致，且就規格部分尚一再更改，業經被告提反
    證推翻證約定金視為契約成立之推定，因雙方就系爭機台契約顯然無法成立，原
    告要求被告退還十六萬五千元，被告並已於九十一年一月三日返還該款；雙方之
    契約不成立，並無履行的問題，故被告就機台部分系爭契約之履行並無歸責之事
    由，至原告所稱國外進口雷射產生器及冰水機，更與本件毫無關係等語，資為抗
    辯。並聲明：（一）原告之訴及其假執行之聲請均駁回。（二）如受不利判決，
    願供擔保請准宣告免為假執行。
三、不爭執事項：
（一）原告委託被告製作雷射機機台，九十一年九月三十日業已交付訂金三十萬元，
      被告並將其中十三萬五千元於九十一年十月二日匯款予司麥德公司，被告事後
      並已返還十六萬五千元予原告。
（二）有關契約中倞光企業有限公司部分，業由原告自行支付完畢。
四、本件爭執在於（一）兩造間有關雷射機機台製造契約是否成立（二）原告請求被
    告返還定金有無理由？（三）原告請求被告賠償國外進口雷射產生器、冰水機之
    買價，有無理由？爰析述如下：
（一）兩造間有關雷射機機台製造契約是否成立？
      按定金除有證明本約成立之「證約定金」外，民間尚有僅能證明預約成立之「
      猶豫定金」。亦即，在成立本約以前交付之定金，用以擔保本約之成立，如交
      付定金之當事人拒不成立本約，則受定金之當事人得沒收其定金，受定金之當
      事人如拒不成立本約，即應加倍返還定金，此項定金之作用僅在證明並擔保預
      約之成立及履行，即在擔保本約之成立，與用以證明本約成立並確保本約履行
      之證約定金即屬有間。故若解釋當事人之真意，認其合意所交付之定金性質屬
      「猶豫定金」，則該定金之交付只發生視為成立預約之效力，至於本約是否成
      立，仍須視本約必要之點是否合致而定。本件原告主張九十一年八月底其委託
      被告製作無塵防靜電布之雷射機機台一部，雙方經過多次協商，被告於九十一
      年九月二十三日提供各項目進度確認可於十月底完成交機試車後，被告於同年
      九月二十五日向原告報價為一百四十九萬八千四百六十元，經原告同意後即於
      同年九月三十日先行支付定金三十萬元予被告等情，被告對其曾於九十一年九
      月二十三日出具之進度表及報價單並不爭執，惟否認兩造間之契約業已成立，
      且前開原告所匯之三十萬元，其中十三萬五千元係司麥德公司負責電控系統部
      分須先進口物料之必要費用之預付款，至十六萬五千元係原告惟恐被告不願製
      作該雷射機台而主動付予被告購買材料之用（見本院九十三年十二月六日言詞
      辯論筆錄，本院卷第二四八頁），惟原告就機台規格一再更改且兩造就該承攬
      契約之報酬亦未達成合致，有關機台部分之契約尚未成立等語。
    １查觀諸被告於九十一年九月二十五日所出具之單據（見本院卷第十一頁）其標
      題為「報價單」，其上買賣雙方之簽認欄均屬空白，核其性質僅為被告之要約
      ，雖原告以其業已承諾，並舉其業已交付定金三十萬元，主張兩造間之契約業
      已成立，惟觀諸該報價單上所載「付款方式：預收訂金50％、台灣驗收40％、
      到廠安裝10％」乙節，原告並非依被告所為之要約支付定金，原告是否已就該
      報價為承諾之意思表示，尚非無疑；
    ２次查，再觀諸被告於九十一年十月三十日之單據（見本院卷第六十四頁），其
      標題載為「合約書」，若兩造業依前開報價單之內容，被告實無事後再行出具
      名為合約書之文書，再觀諸該合約書上有關雷射機機台單價九十五萬元部分，
      原告之總經理丙○○曾加註「李老闆（即被告之法定代理人甲○○）：此項金
      額偏高，可否改為$700000.00」，兩者金額差距不小，亦即兩造就有關雷射機
      機台之承攬價格仍未達成一致甚明。雖原告其原與被告口頭協議之九十五萬元
      係包括至大陸試車安裝之費用在內，其嗣後發現被告所立書面契約之細目並無
      此記載，原告始於覆函中對此金額質疑是否過高？並希望被告依協議載明九十
      五萬元是應以「ＣＩＦ到上海」等語（見原告九十三年十二月六日準備書（二
      ）狀，見本院卷第二五二頁），惟查，比較該報價單與合約書所載，有關雷射
      機台金額九十五萬元部分之項目均屬相同，即均包含SGL二項、齒排二項、機
      台、機台板、吸風板，且付款方式亦屬相同，其中均包括到安廠安裝付款百分
      之二十的部分，亦即被告至大陸將原告委製之機台安裝後，始能取得百分之二
      十之尾款，且參諸證人司麥德公司之丁○○於九十三年十一月五日於本院作證
      時，亦稱當時包括兩造在內於耀毅公司談是機台在台灣製作及成品測試，機台
      完成後要運到大陸去的後續部分由被告負責等語，有該日言詞辯論筆錄可憑（
      見本院卷第二一五頁），況且被告復主張兩造於原告提起本件訴訟後，曾就本
      件有關雷射機機台之費用達成八十萬元之協議，其低於九十五萬元，亦因原告
      免除被告至大陸裝機試車之義務及被告將機台機件由進口品改為非進口品等情
      ，有被告九十三年十一月二十五日民事答辨狀（二）可憑（見本院卷第二三七
      、二三八頁），此為原告所不爭，是被告始終就其九十五萬元之報價係包括至
      大陸安裝試車之費用並不爭執，原告執此刪減被告所為九十五萬元之報價，要
      無可疑，況且原告僅因此而質疑被告之報價，其僅須於合約書內加註至大陸安
      裝試車之條款，使兩造間之權益更趨明確，實無逕行刪減被告報價之理，故原
      告主張兩造間就雷射機機台之承攬報酬業已達成合致，尚不足採。
    ３末按當事人互相表示意思一致者，無論其為明示或默示，契約即為成立，民法
      第一百五十三條第一項定有明文。查本件係就雷射機機台之製作訂定承攬契約
      ，惟兩造就承攬契約之必要之點即報酬數額，迄九十一年十月三十日止尚未達
      成合意，揆諸前開規定，兩造間之承攬契約尚未成立。
    ４綜上所述，依被告所出具之估價單、合約書及原告於該合約書之報酬尚得為刪
      減使兩造間之承攬契約因必要之點未能合意致不成立，且原告於九十一年九月
      三十日未依原告估價單所示之總價百分之五十支付訂金等情觀之，原告於九十
      一年九月三十日匯款予被告之三十萬元，就兩造間之真意充其量僅係於成立承
      攬契約之本約以前交付之定金，並用以擔保本約之成立，該三十萬元即所謂之
      猶豫定金。
（二）原告請求被告返還定金有無理由？
      兩造間僅成立屬猶豫定金之預約，付定金之原告未能依兩造間就有關機台部分
      原約定之九十五萬元報酬簽訂承攬契約之本約，如前所述，揆諸前開說明，受
      定金之被告自得沒收該定金，原告實無權向被告請求加倍返還該定金。
（三）原告請求被告賠償國外進口雷射產生器、冰水機之買價，有無理由？
      又因本件承攬契約之本約因意思表示未一致而尚未成立，亦如前所述，原告自
      無從就該未成立之承攬契約行解除權並對被告請求有關其購買雷射產生器及冰
      水機所受之損害賠償。
五、綜上所述，原告主張其與被告成立承攬契約，為不可採。從而，原告本於契約關
    係請求被告給付定金及損害賠償共計給付原告四十九萬三千六百五十三元及美金
    六萬二千元，暨其法定遲延利息，為無理由，應予駁回；至原告假執行之聲請，
    因其訴之駁回而失所附麗，亦應併予駁回。
六、因本案事證已臻明確，兩造其餘主張陳述及所提之證據，均毋庸再予審酌，附此
    敘明。
七、訴訟費用之負擔：民事訴訟法第七十八條。
中　　　華　　　民　　　 國　　九十三　　年　　十二　　月 　　二十七　　日
                                              民事第六庭  法  官    李媛媛
正本係照原本作成
如對本判決上訴，須於判決送達後廿日內向本院提出上訴狀
中　　　華　　　民　　　 國　　九十三　　年　　十二　　月　　二十九　　日
                                                         書記官    林秀妙
